【裁判字號】    96,抗,421
【裁判日期】    970229
【裁判案由】    聲請解除限制出境
【裁判全文】
臺灣高等法院臺南分院刑事裁定           96年度抗字第421號
抗  告  人  甲○○
上列抗告人因聲請解除限制出境案件，不服臺灣臺南地方法院中
華民國96年11月13日裁定（95年度矚重訴字第1號）提起抗告，
本院裁定如下：
    主  文
抗告駁回。
    理  由
一、本件抗告意旨略以：
  (一)查是否為限制出境之判斷標準在於被告是否有逃匿之虞，致
    有以限制出境確保案件審判程序進行之必要。然永仁醫院是
    否有起訴書所載自中央健保局詐領新台幣1億1千萬餘元之事
    實，與是否為限制出境顯然無關，並非法院審酌限制出境之
    理由。且自施行全民健康保險制度以來，永仁醫院即依相關
    法令據實向中央健保局申報請領醫療給付，並未使用任何不
    法手段詐取任何醫療給付，更遑論有高達1 億1千萬餘元以
    上之不法所得。該「高達1億1千萬餘元以上之不法所得」之
    估算，僅係由單一證人所言，永仁醫院假住院比例「大概有
    一半」云云，檢察官即依此比例，復乘上永仁醫院健保局申
    報費用之總金額【含住院、門診、洗腎、加護病房】而得，
    該推估數字顯然失真而有明顯瑕疵。退萬步言，縱認公訴人
    起訴之事實為真，永仁醫院虛報之健保住院給付金額應僅為
    新台幣三百七十三萬七千五百八十二元，而非公訴人所指摘
    之一億一千萬餘元，是起訴書所載永仁醫院詐領健保費用金
    額之計算方式，僅憑證人臆測之詞而未詳加調查，即妄下斷
    論，顯不可信。況且，公訴人據以認定永仁醫院有假住院事
    實之扣案病歷232本（搭配病歷異常分析報告、病患申請理
    賠歷史紀錄資料），公訴人早已具狀撤回，是可知起訴書所
    載之永仁醫院詐領新台幣1億1千萬餘元健保費用之事實，顯
    無佐證，故原審法院採其作為駁回被告聲請之理由，非無再
    研求之餘地。
  (二)復查，同案被告賴禎添與被告甲○○雖同為具有醫院負責人
    、醫師身分，惟實體法上被告與賴禎添並無共犯關係，僅程
    序上恰為同案被告，二人是否犯罪？有無逃亡之虞？並不可
    等同視之。且法律上判斷被告有無限制出境之必要，係以個
    別被告之具體狀況認定之，故原審法院以同案被告賴禎添（
    同具有醫院負責人、醫師身分）潛逃出境一事，作為駁回被
    告聲請解除限制出境之理由，顯有不當連結之虞。
  (三)再查，應否解除限制出境在於被告是否有逃匿之虞，而非被
    告所涉罪嫌之輕重或真實與否，已如前述。然原審法院以「
    被告身為醫院負責人之身分而犯下本案之詐欺罪嫌而遭起訴
    ，以如此之品操」等為由，駁回被告之聲請理由，係以被告
    犯罪事實存在與否為限制出境之理由，顯有不當，被告難以
    信服。何況，依刑事訴訟法第154條第1項規定：「被告未經
    審判證明有罪確定前，推定其為無罪。」，可知我國係採「
    無罪推定原則」，被告於三審判決確定之前，法院應確保被
    告法律上之權利，與其他一般民眾同。惟原審法院竟以「被
    告身為醫院負責人之身分而犯下本案之詐欺罪嫌而遭起訴，
    以如此之品操」等為由，駁回被告之聲請，上揭駁回理由無
    疑係有罪推定，違反憲法保障人權之基本原則。
  (四)又查，原審法院以「被告英文程度較諸一般人更容易於國外
    生存」為由，駁回被告之聲請，顯又不當，因限制出境之判
    斷標準在於被告是否有逃匿之虞，然實無理由認為英文程度
    佳者有逃匿之虞，英文程度差者則無逃匿之虞。否則，若以
    英文程度為判斷是否限制出境之要件，則不學無術之人，反
    而得以之為由聲請解除限制出境，豈不荒謬，原審法院之裁
    定理由仍有未洽。
  (五)末查，被告次子邱俊達（即新郎）之生母李惠美已於民國68
    年6月9日在美國加州洛杉磯逝世，是被告以新郎父親身分親
    自出席其婚禮，對從小喪母之新郎邱俊達之意義誠屬重大，
    若被告此次無法赴美參加婚禮，對被告及新郎邱俊達將會是
    其倆終生之一大憾事。又法院若以尚未經實質審理之事由，
    限制被告出國主持婚禮，不但造成年輕後代的遺憾，甚或將
    造成其父親之不諒解與怨懟，倘本件最後被告獲邀無罪判決
    ，則易時易地而處，被告又將情何以堪？原裁定亦恐傷台灣
    民主法治國家之美名。又被告甲○○已購妥台灣、美國之來
    回機票兩張（去程：96年12月20日，回程：96年12月24日從
    美國離境，12月16日回到台灣，參證3），益可證明被告無
    滯留國外之意圖。且被告自任第五屆、第六屆全國不分區立
    委以來，奉公守法，亦無任何犯罪前科紀錄。另先前立法院
    即有多次出國洽公之行程規劃，被告為避免造成法官困擾，
    或致法院誤認為被告有畏罪棄保潛逃之企圖，皆未曾以「出
    國洽公」為由向法院聲請解除限制出境。然此次適逢被告次
    子結婚，被告幾經思考後，仍決定具狀向原審法院聲請解除
    限制出境，然原審法院以「私事私益」為由，駁回被告之聲
    請，顯有不盡人情之處，蓋結婚為子女人生大事，孩子生母
    已逝，生父若又不能出席參與，實違人生大倫，故懇請鈞院
    能考量上揭情事，解除檢察官對被告限制出境之處分，或以
    附加限制條件之方式（如覓妥保證人之方式），使被告可順
    利至美國參加其次子邱俊達之婚禮，婚禮結束必當兼程回國
    接受審判。
二、原裁定則以：
  (一)按限制被告出境，僅在限制被告應居住於我國領土範圍內，
    不得擅自出國，俾便於訴訟程序之進行，較之限制居住於某
    市某縣某鄉某村，其居住之範圍更為廣闊，是限制出境與限
    制住居名稱雖有不同，然限制出境亦屬限制住居之處分，係
    執行限制住居方法之一種。至有否限制出境之必要，事實審
    法院本有裁量之權。又保全被告出庭受審或到案執行之方法
    ，依其情節輕重分別有羈押、具保、責付、限制住居等方式
    ，限制住居係較輕微之手段，而限制出境既為限制住居方法
    之一，為達保全被告出庭受審或到案執行之目的，具保、限
    制住居二強制處分本可併行，要無「一罪二罰」問題（最高
    法院九十二年度台抗字第三四五號裁定意旨參照）。本件聲
    請人即被告甲○○因詐欺等案件，業經檢察官提起公訴，現
    仍由本院審理中，而檢察官在偵查中為免被告甲○○出境不
    歸而有礙案件偵查、審判進行之虞，因認有限制被告出境之
    必要，而於九十五年二月七日函內政部警政署入出境管理局
    予以限制出境在案，有臺灣臺南地方法院檢察署九十五年一
    月十七日南檢朝公九五他六九六字第三九六○號函一份在卷
    可稽（見九十五年度偵字第一八三三號卷第十二頁），並於
    九十五年二月九日以被告甲○○有逃亡之虞予以具保新臺幣
    三百萬元在案。茲查，本院經核被告甲○○所涉犯詐欺等罪
    ，其犯罪情節為安排病患假住院詐領健保費用，起訴書認金
    額高達新臺幣一億一千餘萬元以上，而辦理假住院之病患人
    數眾多，為社會矚目之重大案件，危害鉅大甚且動搖我國全
    民健保制度之基礎，而本案尚須長時間且密集之調查審理，
    實不宜輕易解除禁止出境之處分；況參以同案被告即同具有
    醫院負責人、醫師身分之被告賴禎添，因未及時限制出境而
    潛逃出境並經本院通緝在案等一切情狀，而認被告甲○○仍
    有逃亡之虞，且其未經羈押在案，為確保案件之審判程序之
    進行，仍認有限制被告甲○○出境之必要。另本院考量被告
    甲○○本件所涉之詐欺等罪，為社會矚目之重大案件，對社
    會之影響甚屬重大且深遠，限制其出境所欲保護之社會公平
    正義之法益顯然遠高於其欲出國擔任其子邱俊達之婚禮主持
    人之個人法益，況且被告有無擔任其子之婚禮主持人，至多
    僅為人情之問題，要與其子婚姻成立、有效與否無涉，是亦
    無從以其欲出國擔任其子之婚禮主持人而據以為本件聲請解
    除限制出境之必要理由；再者，被告本來貴為醫師，又係醫
    院負責人，堪謂為高級知識份子，收入至豐之中產階級，卻
    以其身為醫院負責人之身分而犯下本案之詐欺罪嫌而遭起訴
    ，以如此之品操，本院實無充分之信心相信於解除被告之出
    國禁制令後，被告會依法返國就審；尤其以被告之專業訓練
    ，其英文程度較諸一般人更容易於國外生存，被告既已被起
    訴而遭求處重刑，如將來法院為有罪之認定，被告自忖其有
    豐厚之經濟基礎及良好之語文能力而滯外不返，此亦為本院
    所慮及者。是聲請意旨所執請求本院予以解除限制出境，核
    屬不可採。
  (二)綜上所述，本件被告甲○○因詐欺等案件，業經提起公訴，
    而被告甲○○涉犯詐欺等罪，因仍有逃亡之虞，為確保無礙
    於審判程序之進行，本院認仍有限制出境之必要，其具狀聲
    請本院予以解除限制出境，經核不應予准許，自應駁回本件
    之聲請。
三、本院經核原裁定認事用法，均無違誤，抗告意旨雖以上開情
    詞指摘原裁定不當。但查：
  (一)按限制出境係執行限制住居方法之一種，屬刑事訴訟法第41
    6條第1項第1款具保處分之範圍，應由事實審法院決定，限
    制出境之處分，無非為輔助具保、責付之效力，故有無限制
    出境之必要，當以此為考量（最高法院79年度臺抗字第476
    號、88年度臺抗字第166號、92年臺抗字第345號裁定參照）
    。是限制出境之處分，無非為保證被告到庭，以遂訴訟之進
    行、證據之調查暨將來刑罰之執行，是考量解除限制出境與
    否，自應以訴訟之進行及證據之調查是否因此而受影響為判
    斷依據。
  (二)經查，抗告人經檢察官起訴並繫屬於原審法院，則是否解除
    限制出境處分應屬於原審法院自由裁量權行使之範圍，以利
    刑事訴訟程序之進行。而原審依檢察官起訴書所載之犯罪事
    實及所列之人證、物證，認抗告人犯罪嫌疑重大；縱檢察官
    撤回扣案病歷232本部分，然根據中央健保局函所載，永仁
    醫院虛報之健保住院給付金額為3,737,582元（至於是否有
    不當申報金額，尚待釐清），因此原審認抗告人犯罪嫌疑重
    大；且因須長時間且密集之調查審理，為確保抗告人到庭接
    受審判或執行，而認不宜解除出境處分，並無不當；抗告人
    所辯「永仁醫院依相關法令據實向中央健保局申報請領醫療
    給付，並未使用任何不法手段詐取任何醫療給付，更遑論有
    高達1億1千萬餘元以上之不法所得。且檢察官已撤回永仁醫
    院涉嫌假住院事實之扣案病歷232本」云云，指摘原裁定不
    當，尚無可採。
  (三)又查，限制出境之處分即為確保抗告人到庭接受審判或執行
    ，而抗告人與同案被告賴禎添雖無共犯關係，但同為醫師之
    同案被告賴禎添（臺南市富強醫院負責人），既因本案而滯
    留國外未歸，經原審通緝在案，則原審參酌此情，而認抗告
    人亦有可能滯留國外不回，而駁回抗告人解除限制出境處分
    之聲請，尚無違誤，抗告人此部分所辯，亦無可採。
  (四)另刑事訴訟法雖有無罪推定原則之規定，但為利於訴訟程序
    之進行、追訴、審判，同法亦定有被告之羈押、具保、責付
    、限制住居等相關規定，法院在審酌全案之案情後，仍得採
    取上開法律所設之措施，俾使案情得以順利查明，故該等限
    制人身自由之措施難認違反刑事訴訟法無罪推定之原則，抗
    告人以基於無罪推定原則，應確保抗告人法律上之權利等情
    ，而指摘原裁定不當，亦無足取。
  (五)又限制出境，既在保全被告到庭接受審判，以利訴訟程序之
    進行，則是否限制出境，應依被告個人是否有能力滯留海外
    不歸致影響訴訟之進行等情由為斷；從而原裁定以「被告英
    文程度較諸一般人更容易於國外求生存」等情，駁回被告之
    聲請，亦無不當。又抗告人之子結婚，衡情並非必在國外舉
    辦，且此項又係屬抗告人個人之私事，自難以此作為解除限
    制出境之正當理由。
四、綜上各情，原審依上開相關事證，而認被告甲○○仍有禁止
    出境之必要，而駁回被告之聲請，並無不當，被告提起抗告
    ，並以上開情詞指摘原裁定不當，並無理由，應予駁回。
五、據上論結，應依刑事訴訟法第412條，裁定如主文。
中    華    民    國    97    年    2     月    29    日
                  刑事第四庭    審判長法  官  吳志誠
                                      法  官  羅心芳
                                      法  官  陳珍如
以上正本證明與原本無異。
不得再抗告。
                                      書記官  岑  玢
中    華    民    國    97    年    2     月    29    日


司法院資訊處製作；財團法人民間司法改革基金會備份。
